【裁判字號】    97,訴,759
【裁判日期】    970618
【裁判案由】    拆屋還地
【裁判全文】
臺灣臺中地方法院民事判決  97年度訴字第759號
原      告  甲○○
訴訟代理人  賴思達律師
複代理人    乙○○
被      告  丙○○
                        號
上列當事人間返還房屋事件，本院於97年6月4日言詞辯論終結，
判決如下：
    主    文
被告應將坐落於臺中縣烏日鄉○○段八四一之一地號土地上如附
圖編號Ａ部分房屋 (面積八五平方公尺)、Ｂ部分鐵架涼棚 ( 面
積四三平方公尺)、Ｃ部分鴿舍 (面積二平方公尺)、Ｄ部分水塔
倉庫 (面積一一平方公尺)及如附圖所示紅色部分之圍牆（以上
均不含非坐落於臺中縣烏日鄉○○段八四一之一地號土地上之房
屋、鐵架涼棚、鴿舍、水塔倉庫）拆除，將如附圖編號Ａ、Ｂ、
Ｃ、Ｄ、Ｅ部分之土地返還原告。
被告應自民國九十七年三月二日起至交還前開房屋之日止，按月
給付原告新臺幣貳仟肆佰壹拾陸元。
原告其餘之訴駁回。
本判決第一項交還土地之履行期間為個月。
訴訟費用由被告負擔六分之五，餘由原告負擔。
本判決原告勝訴部分，於原告以新臺幣壹佰柒拾陸萬元供擔保後
，得假執行。
    事實及理由
壹、程序方面：
    被告未於最後言詞辯論期日到場，查無民事訴訟法第386條
    各款所列情形，爰依原告之聲請，由其一造辯論而為判決。
貳、兩造爭執要旨
一、原告主張：被告於民國94年3月1日向原告承租所有坐落台中
    縣烏日鄉○○段841-1地號土地，蓋建如附圖編號A、B、C
    、D、E部分之地上物，約定租賃期限自94年3月1日起至97年
    3月1日止，每月租金新台幣 (下同)5000 元，期滿絕不續租
    ，嗣租期即將屆滿前，原告於96年12月18日以存證信函預向
    被告表示至97年3月1日租期屆滿後即不再續租，請被告預先
    準備拆屋搬遷事宜，然租期屆滿後被告卻拒絕拆屋及搬遷。
    兩造租賃契約既於97年3月1日屆滿，租賃關係即已消滅，原
    告自得本於契約約定及租賃物返還請求權、所有物返還請求
    權之法律關係，請求被告將附圖所示地上物拆除，將系爭土
    地返還原告。又被告自97年3月1日租期屆滿後，仍無權占有
    系爭土地，享受使用收益之利益，自屬無法律上原因而受有
    利益，致原告受有損害，爰並依不當得利法律關係請求被告
    返還相當於不當得利之租金等語。並聲明：如主文第一項所
    示外，被告應自97年3月2日起至返還系爭土地止，按月給付
    原告5000元，並願供擔保請准宣告假執行。
二、被告未於言詞辯論期日到場，茲據其前於本院所為陳述，記
    載如后：原告提出之系爭租賃合約係屬真正，被告接到原告
    存證信函後，曾找原告商量，原告同意再讓被告承租二年，
    但其女兒不同意等語。並聲明：駁回原告之訴。
參、得心證之理由：
一、原告主張之事實，被告不為爭執，並據原告提出地籍圖謄本
    、土地租賃契約書、存證信函、掛號回執、土地登記謄本各
    乙份為證，此部分主張，堪信為真實。被告主張，其於收受
    原告存證信函後即找原告，原告同意再租二年之事實，為原
    告所否認，就此有利於己事實，被告負有舉證之責，被告自
    承當時無人陪同前往，復未能提出其他證據證明，所為主張
    ，難認真實。
二、按承租人於租賃關係終止後，應返還租賃物。民法第455 條
    前段定有明文。而所謂租賃關係終止，意指租賃關係消滅而
    言，非謂僅經終止者為限。又於他人土地有建築房屋之租賃
    權或其他之權利，在其權利存續間，房屋與基地固歸屬於各
    別之所有人，但其權利消滅時，房屋所有人既無使用基地之
    權，則除基地所有人自願留買該房屋或法律上別有規定外，
    房屋所有人當然有回復原狀，交還基地之義務（參照最高法
    院18年上字第2957號判例），是承租人返還租賃物，應回復
    租賃物之原狀，即對出租人負有回復原狀之義務。原告主張
    兩造契約業已屆滿而消滅，被告負有將租賃物返還之義務，
    而依前揭說明租賃契約消滅之後，被告除返還租賃物之外，
    應負回復原狀之義務，即應將系爭土地上如主文所示地上物
    拆除，始得認為已盡回復原狀之義務。兩造間之系爭契約已
    消滅，依民法第455條之規定被告應負返還租賃物即返還系
    爭土地之義務，原告請求將系爭土地返還原告，核屬有據，
    應予准許。至本件原告主張民法第455條租賃物返還請求權
    有理由，則原告另主張民法第767條所有物返還請求權及系
    爭契約約定之回復原狀請求權，無庸為裁判。
三、復按無權占有他人之不動產，可能獲得相當於租金之利益，
    為社會通常之觀念；其依不當得利之法則請求返還不當得利
    ，以無法律上之原因而受利益，致他人受有損害為其要件，
    故得請求返還之範圍，固應以對方所受之利益為度，非以請
    求人所受損害若干為準，惟於審酌對方所受之利益時，如無
    客觀具體數據可資計算，請求人所受損害之數額，未嘗不可
    據為計算不當得利之標準；而城市地方房屋之租金，以不超
    過土地及其建築物申報總價年息10%為限，土地法第97條第1
    項亦有規定。是此項房屋之租金應受年息10%之限制者，須
    以土地及其建築物兩者之申報總額為其計算標準（最高法院
    41年度台上字第810號判決參照）。而土地法第97條所謂土
    地價額，應依法定地價定之；土地所有權人依土地法所申報
    之地價為法定地價，土地法施行法第25條、土地法第148條
    分別定有明文。再按舉辦規定地價或重新規定地價時，土地
    所有權人未於公告期間申報地價者，以公告地價百分之80
    為其申報地價，平均地權條例第16條定有明文。另按基地租
    金之數額，除以基地申報地價為基礎外，尚須斟酌基地之位
    置，工商業繁榮之程度，承租人利用基地之經濟價值及所受
    利益等項，並與鄰地租金相比較，以為決定，並非必達申報
    總地價年息百分之10最高額 (最高法院68年台上字第3071號
    判例意旨參照)。經查，被告無權占有系爭土地，被告就其
    所占有之土地應屬無法律原因而受有相當於租金之利益，並
    致原告受有相當於租金之損害，原告對於被告自得本於前開
    規定請求返還相當於租金。本院審酌系爭土地地理環境在烏
    日鄉郊區，週遭均為工廠，位於台一線省道與中投公路間聯
    絡道路，為農牧用地，附近交通、繁榮程度及生活機能不佳
    ，及被告利用系爭土地之經濟價值與所受利益等情形，認以
    系爭土地申報地價按年息5%為計算被告不當得利之標準，是
    為適當。茲系爭土地面積為1318平方公尺，96年度申報地價
    為每平方公尺440元，而現行公告地價實務係每三年分區公
    告一次，故96、97年公告地價同為每平方公尺440元，此有
    土地登記謄本乙份在卷可稽，是原告得請求被告給付相當於
    土地租金之不當得利數額每月為2,416元（計算式：440元×
    5﹪×1318÷12＝2,416，小數點以下四捨五入）。從而，原
    告請求被告應給付自97年3月2日起至交還土地之日止，按月
    給付相當於租金之不當利益為2,416元，為有理由，應予准
    許。
四、綜上所述，原告依租賃物返還請求權，請求被告將坐落台中
    縣烏日鄉○○段841-1地號土地上如附圖編號A、B、C、D、E
    所示地上物及其他附著物拆除並返還土地予原告；及依不當
    得利返還請求權，請求被告自97年3月2日起至返還土地日止
    ，按月於每月2日給付原告2,416元為有理由，應予准許，逾
    此部分請求為無理由，應予駁回。
五、又按判決所命之給付，其性質非長時間不能履行，或斟酌被
    告之境況，兼顧原告之利益，法院得於判決內定相當之履行
    期間或命分期給付。經原告同意者亦同，亦為民事訴訟法第
    396條第1項所明定。本件被告占用之系爭土地，依其使用範
    圍，非長時間不能拆除地上物並遷離，爰酌定其履行期間為
    3月。
六、本件原告勝訴部分，原告陳明願供擔保，請准宣告假執行，
    核無不合，爰酌定相當擔保金額准許之。至原告敗訴部分，
    其假執行聲請之駁回，因訴之駁回而失所依據，不應准許。
肆、訴訟費用負擔及假執行之依據：民事訴訟法第79條，第390
    條第2項條。
中    華    民    國    97    年    6    月     18   日
                  民事第一庭    法  官  陳學德
正本係照原本作成。
如對本判決上訴，須於判決送達後20日內向本院提出上訴狀。
中    華    民    國    97    年    6    月     18   日
                                書記官  何惠文


司法院資訊處製作；財團法人民間司法改革基金會備份。
